臺灣桃園地方法院民事判決　　　　　　　100年度訴字第209號
原　　　告　黃得祿
訴訟代理人　魏雯祈律師
　　　　　　陳永來律師
　　　　　　徐慧齡律師
被　　　告　張光武
上列當事人間請求履行契約事件，於民國100 年5 月11日言詞辯
論終結，本院判決如下：
    主      文
確認原告對被告所有坐落桃園縣龜山鄉○○段六六五地號土地有
通行權存在。
被告應將其所有坐落桃園縣龜山鄉○○段六六五地號土地如複丈
成果圖所示虛線部分之鐵皮圍籬拆除，並保持暢通，不得有妨礙
原告通行之行為。
訴訟費用由被告負擔。
本判決主文第二項部分於原告以新台幣拾捌萬元供擔保後，得
假執行。但被告以新台幣壹佰壹拾萬元為原告預供擔保，得免
為假執行。
    事實及理由
壹、程序方面：
一、按確認法律關係之訴，非原告有即受確認判決之法律上利益
    者，不得提起之，民事訴訟法第247 條第1 項定有明文。而
    所謂即受確認判決之法律上利益，係指法律關係之存否不明
    確，原告主觀上認其在法律上之地位有不安之狀態存在，且
    此種不安之狀態，能以確認判決將之除去者而言（最高法院
    52年台上字第1240號判例意旨參照）。查原告主張就被告所
    有坐落桃園縣龜山鄉○○段665 地號之土地有通行權存在，
    惟為被告所否認。是兩造間通行權之法律關係是否存在，在
    原告主觀上認有不安狀態存在，即屬不確定；而此種不確定
    之狀態復得以本確認判決加以除去，揆諸前揭判例意旨，原
    告提起本件確認之訴，堪認有即受確認判決之法律上利益，
    合先敘明。
二、按訴狀送達後，原告不得將原訴變更或追加他訴，但請求之
    基礎事實同一者，不在此限，民事訴訟法第255 條第1 項第
    2 款定有明文。查原告起訴時聲明為：「(一)被告應將其所有
    坐落桃園縣龜山鄉○○段665 地號土地如附圖所示斜線部分
    寬約4 米之鐵皮圍籬拆除，留作通路供原告通行。(二)原告願
    供擔保，請准宣告假執行。」嗣於民國100 年1 月25日原告
    當庭將訴之聲明變更為：「(一)確認原告就被告所有坐落桃園
    縣龜山鄉○○段665 地號土地有通行權存在。(二)被告應將其
    所有坐落桃園縣龜山鄉○○段665 地號土地如附圖斜線部分
    寬約4 米之鐵皮拆除，並保持暢通，不得有妨礙原告通行之
    行為。(三)就第二項聲明部分，原告願供擔保，請求宣告假執
    行。」復於100 年5 月11日將訴之聲明變更為：「(一)確認原
    告就被告所有坐落桃園縣龜山鄉○○段665 地號土地有通行
    權存在。(二)被告應將其所有坐落桃園縣龜山鄉○○段665 地
    號土地如複丈成果圖所示虛線部分之鐵皮圍籬拆除，並保持
    暢通，不得有妨礙原告通行之行為。(三)就第二項聲明部分，
    原告願供擔保，請求宣告假執行。」。原告起訴之基礎事實
    均係請求被告依系爭土地交換協議書履約，請求之基礎事實
    同一，合於首揭規定，應予准許。
貳、實體方面：
一、原告起訴主張：
（一）坐落桃園縣龜山鄉○○段667 地號土地為原告與訴外人黃
      得輝、黃得利所共有，同段662 地號土地則為被告所有，
      為求各自土地之方正完整，使土地能更有效之利用，原告
      與黃得輝、黃得利乃將所共有如附圖所示ABC 連線部分及
      EFGH連線部分，和被告所有如附圖所示CDE 連線部分交換
      ，此有兩造於96年2 月8 日簽訂之土地交換協議書（係爭
      協議書）為憑。
（二）又協議書第三條約定：「雙方同意無條件提供桃園縣龜山
      鄉○○段665 、668 地號之道路暢通，不得加以任意阻撓
      妨害順暢通行，絕無異議。」等語，而同段668 地號土地
      亦為原告與黃得輝、黃得利所共有，同段665 地號土地於
      訂約當時則為被告單獨所有（嗣被告於97年7 月29日將部
      分持分轉讓與訴外人柯正和），故雙方除有換地協議外，
      並同時約定將各自所有之土地對方通行，詎雙方完成土地
      交換後，被告卻於其所有坐落前開地段665 地號土地上（
      如附圖斜線部分）放置寬約4 米之鐵皮圍籬（該圍籬係被
      告於簽訂土地交換協議書後所架設），致原告無法經由該
      地至大同路，此有照片3 張可稽，該行為顯已違反系爭協
      議書之約定。經原告逾99年12月17日委請律師發函催告被
      告於文到5 日內依協議書約定拆除上述圍籬，保持道路暢
      通，仍未獲被告置理，為此原告爰依系爭土地交換協議書
      請求被告履行契約，並聲明：如上開變更聲明所示。
二、被告則抗辯：
    其所有之系爭665 地號土地使用分區為綠地，不可作為道路
    通行使用。兩造於96年2 月8 日所簽訂之土地交換協議書上
    ，同意通行（因為是綠地所以只供人員之通行），而附圖所
    示鐵皮圍籬尚有留1 米寬度之道路供人通行，且該圍籬於簽
    約當時就已設置。又原本黃家兄弟幼稚園旁就有私設巷道提
    供車輛通行，至99年8 月初鄉公所興建水溝才整理出路形，
    經被告抗議才停止工程，改由經過黃家兄弟所有之壽山段70
    7 地號土地。另系爭665 地號土地比周圍道路高，原來通行
    的地方是在665 地號土地旁，當時這塊地並沒有人在走。系
    爭土地在兩造簽約前後有變更，水溝本來是綠草地，之後被
    鄉公所開闢成水溝等語。並聲明：原告之訴及假執行之聲請
    均駁回；如受不利益判決，願供擔保請准宣告免為假執行。
三、兩造不爭執事項：
（一）兩造於96年2 月8 日簽訂係爭協議書。
（二）被告所有665 地號土地上之圍籬是被告所設置。
（三）桃園縣桃園地政事務所100 年4 月12日之土地複丈成果圖
      之內容。
四、本件之爭執點：
    係爭協議書第三條：「雙方同意無條件提供同段665 、668
    地號之道路暢通，不得加以任意阻撓妨害順暢通行，絕無異
    議」。之真意為何？
五、本院得心證理由：
（一）按解釋意思表示，應探求當事人之真意，不得拘泥於所用
      之辭句，民法第98條定有明文。而解釋當事人所立書據之
      真意，以當時之事實及其他一切證據資料為其判斷之標準
      ，不能拘泥字面或截取書據中一二語，任意推解致失真意
      ；契約應以當事人立約當時之真意為準，而真意何在，又
      應以過去事實及其他一切證據資料為斷定之標準，不能拘
      泥文字致失真意，最高法院19年上字第18號、19年上字第
      253 號判例著有明文。
（二）依照係爭協議書第三條約定，原告需提供668 地號之土地
      供通行，而668 地號與665 地號是相鄰，668 、665 地號
      土地可供與668 地號附近之建物直接由係爭二筆土地通行
      到龜山鄉○○路，而大同路是附近重要交通要道，既然66
      8 地號土地是供人、車通行，則665 地號豈可能僅供人通
      行而已。
（三）如果誠如被告所述，僅是提供人通行，且原告所擁有與被
      告所有之相鄰之土地（即原托兒所707 地號部份）已經可
      供人、車通行，原告依照原來之道路通行即可。那何必在
      系爭協議書要如此約定，既然原告所擁有之土地可以供人
      、車通行，則要求被告提供665 地號之道路暢通，顯無實
      益。可見被告所述，顯非可採。
（四）再者，係爭協議書第四條約定：「有關甲乙雙方所有同段
      665 地號內部分土地為建築用地，乙方應負責辦理分割及
      共有物分割交換，而分割之新地號（即建築用地）全部歸
      甲方黃得祿所有，665 地號歸乙方張光武所有。」而係爭
      分割出來之地號665 之1 地號土地，依照協議書係歸屬原
      告所有，則係爭土地為建築用地，顯見雙方已預見原告換
      得土地後是用來建築之用。而原告所換得之665 之1 地號
      土地與先前擁有之707 地號土地相鄰，雖然之前原告可藉
      由707 號地號土地通行，然雙方約定被告提供665 地號通
      行，故原告自龜山鄉○○路經由被告所提供之665 地號土
      地及原告所提供之668 地號土地通行。否足兩造不用約定
      自665 地號土地分割出665 之1 地號土地歸原告所有，且
      記載建築用地。
（五）被告主張其所有之665 地號土地地目為建，但使用分區為
      綠地用地，因此無法供通他人通行。雖然665 地號土地依
      照都市計畫土地使用分區為綠地用地，此有證明書在卷可
      稽（詳見本院卷第37頁）。然此雖然限制所有權人對於係
      爭土地使用之限制（或許無法申請建築執照），但在土地
      依照規定由使用機關徵收前，土地所有權人應可合理之使
      用，供他人人、車自由通行，應該對於係爭土地將來作為
      綠地未有影響，因此被告主張665 地號土地因使用分區為
      綠地，因此無法供他人通行，委無足採。
（六）從而，原告主張依照兩造所簽訂之係爭契約，被告應提供
      665 地號土地供通行，為可採信。並將設置於係爭土地上
      如複丈成果圖所示之圍籬拆除均為有理由，應予准許。
六、綜上所述，原告依照兩造所簽訂之係爭協議書，請求確認原
    告就被告所有坐落桃園縣龜山鄉○○段665 地號土地有通行
    權存在，及被告應將其所有坐落桃園縣龜山鄉○○段665 地
    號土地如複丈成果圖所示虛線部分之鐵皮圍籬拆除，並保持
    暢通，不得有妨礙原告通行之行為，均為有理由，應予准許
    。
七、兩造分別陳明就主文第二項部分願供擔保，請准宣告假執行
    或免為假執行，經核均無不合，爰分別酌定相當之擔保金准
    許之。
八、兩造其餘之攻擊或防禦方法及未經援用之證據資料，經本院
    審酌後，認均不足影響本判決之結果，自無逐一論駁之必要
    ，併予敘明。
九、據上論結，本件原告之訴為有理由，依民事訴訟法第78條、
    第390 條第2 項、第392 條第2 項，判決如主文。
中    華    民    國   100    年    5     月    25    日
                  民事第三庭法  官  張益銘
以上正本係照原本作成
如對本判決上訴，須於判決送達後 20 日內向本院提出上訴狀。
如委任律師提起上訴者，應一併繳納上訴審裁判費。
中    華    民    國   100    年    5     月    25    日
                            書記官  郭玉芬